臺灣高雄地方法院刑事判決　　　　　　　 94年度易字第828號
公　訴　人　臺灣高雄地方法院檢察署檢察官
被　　　告　甲○○
上列被告因妨害兵役案件，經檢察官聲請簡易判決處刑（93年度
偵字第23948 號），經本院認不宜依簡易判決處刑（簡易處刑案
號：94年度簡字第766號），簽准改依通常程序審理，本院判決
如下：
    主  文
甲○○無罪。
    事  實
一、公訴意旨略以：被告甲○○係後備軍人，設址於高雄市○○
    路158 號，然其於民國（下同）93年9 月26日即遷移住居處
    所於不明地點，且無故不依規定申報現在住所，致使高雄市
    後備司令部所發指定甲○○應於93年10月13日前往高雄縣燕
    巢鄉○○路132 號金陵營區報到之教育召集令無法送達，因
    認被告涉犯妨害兵役治罪條例第10條第第3 項、第1 項第3
    款後備軍人居住所遷移，無故不依規定申報，致使召集令無
    法送達之罪嫌，應依同條例第6 條第1 項規定科刑等語（檢
    察官認被告涉犯妨害兵役治罪條例第11條第1 項第3 款、第
    3 項，應依同條例第7 條第1 項規定科刑，顯為誤載）。
二、按犯罪事實應依證據認定之，無證據不得認定犯罪事實。又
    不能證明被告犯罪者，應諭知無罪之判決，刑事訴訟法第
    154 條第2 項及第301 條第1 項分別定有明文。且認定不利
    於被告之事實，須依積極證據，苟積極證據不足為不利於被
    告事實之認定時，即應為有利於被告之認定，更不必有何有
    利之證據，最高法院30年上字第816 號著有判例可資參照。
三、又刑事訴訟法第161 條第1 項規定：檢察官就被告犯罪事實
    應負舉證責任，並指出證明之方法，因此檢察官對於起訴之
    犯罪事實，應負提出證據及說服之實質舉證責任，倘所提出
    之證據不足為被告有罪之積極證明，或其指出證明之方法，
    無從說服法院以形成被告有罪之心證，基於無罪推定之原則
    ，自應為被告無罪判決之諭知，最高法院92年度臺上字第
    128 號判例可資參照。
四、公訴人認被告涉有上開犯行，無非係以高雄市後備司令部妨
    害兵役案件移送報告書移送檢附之高雄市後備司令部列管後
    備軍人未按戶籍地居住亦未申報戶籍遷出調查表及教育召集
    令等證據為其論據，惟查：
  (一)最高法院93年度臺上字第4798號判決意旨稱：「刑法之故意
    ，係指認識犯罪之構成事實，且進而決定為其行為之意思；
    其中決定為其行為之意思，皆有一定之遠因，即『動機』，
    通常動機與犯罪之成立無關，或以之為科刑時應予審酌之事
    項，例如刑法第57條第1 項，或以之為減刑之要件，例如刑
    法第273 條，或以之為加重之要件，例如刑法第187 條，然
    於特殊之犯罪，若以之為主觀不法構成要件之構成要素者，
    如刑法分則中規定以『意圖』為成立要件之罪，法律既明定
    為犯罪構成要件，則動機已成犯罪內容之一部分，不得再視
    為一般之動機，故目的犯（意圖犯）在主觀上除須具備故意
    之構成要件外，尚須具備法定之不法意圖，否則其犯罪即無
    以成立。妨害兵役治罪條例第4 條第5 款之罪，屬刑法之目
    的犯，須意圖避免預備軍官、預備士官或常備兵、補充兵現
    役之徵集，應受徵集，無故逾入營期限5 日為構成要件，故
    行為人有無避免徵集之意圖，既屬行為之違法要素，應予查
    明並於判決內詳予論述，方為適法。本件原判決於事實欄認
    定：上訴人於89年8 月間因故負氣離家；即未再與家人聯絡
    ，90年2 月16日，上訴人之父即其召集通報人林秀朗收受由
    高雄市政府指定林德宇應於90年3 月6 日報到之常備兵徵集
    令，因上訴人可歸責於自己之因素遲未返家，無故逾入營期
    限五日致未能辦理徵集云云；雖於理由欄說明：『中華民國
    男子，依法皆有服兵役之義務，且年滿18歲時起役，此為兵
    役法所規定，並為一般人所皆知，被告自不得諉為不知，且
    被告亦自承已辦理過身家調查，足見其亦已明知即將徵集為
    常備兵，乃猶離家出走，未與家人聯絡，致逾入營期限五日
    ，顯有避免常備兵徵集之意圖』；然上訴人明知依兵役法規
    定，有服兵役之義務，而遲未返家之事實，應屬犯罪之故意
    範疇，何以其有上開之故意，主觀上即有避免常備兵徵集之
    不法意圖？原判決未說明論斷之理由，有理由不備之違法」
    等語。
  (二)前揭判決對於妨害兵役治罪條例第4 條第5 款所規定之目的
    犯之犯罪「故意」與「意圖」間之區別，有所說明，就同條
    例第10條第1 項第3 款、第3 項之適用，亦同具有參考之價
    值。而由此判決論理可知，「居住處所遷移，無故不依規定
    申報」與「意圖避免召集處理」非屬同一層次之問題，不得
    謂行為人有「居住處所遷移，無故不依規定申報」之行為及
    故意，就當然得認定其有避免召集處理之不法意圖，否則，
    即有回復修正前妨害兵役治罪條例第11條第3 項所規定由法
    律擬制犯罪「意圖」之嫌，此殊非修法之本意。且後備軍人
    其戶籍遷徙或住址變更時，固應依後備軍人管理規則第7 條
    第2 款、第15條等規定，向主管單位申報異動登記，然一般
    國民對於此項行政法規，或因智識程度不佳不知應為申報，
    或因工作異動、家庭變故、生性愚鈍一時疏未申報，或因債
    務糾紛、通緝逃亡難以期待其等申報者，所在多有，如僅因
    其等有客觀上遷移未依規定申報之事實，即擬制論以有逃避
    兵役之「意圖」，顯然過苛，且掏空主觀構成要件之認定，
    而違反罪刑法定主義之最基本精神（主觀構成要件之成立，
    應調查事實認定，而非以擬制之方式），而有不公。例如：
    通緝犯依其本質，必定會遷移不明，如何強求其必能向主管
    機關申報住居所，其若因此未收受召集令，焉能強論其主觀
    上有逃避兵役之意圖？又有因住籍地房屋遭法院拍賣，居無
    定所，致其戶籍因戶籍地房屋之新所有權人申請，而遭強制
    遷設戶籍於戶政機關者，亦如何強論其主觀上有逃避兵役之
    意圖？如何認其等具有違反社會期待可能性之可歸責性？是
    若欲論處被告妨害兵役治罪條例第10條第3 項、第1 項之罪
    名，仍應就其主觀上是否有「逃避兵役之意圖」而為調查，
    亦即公訴人仍應就此部分舉證證明。
五、經查：被告現戶籍地高雄市○○區○○路158 號，乃係小港
    區戶政事務所之地址，其原乃設址於高雄市○○區○○里○
    ○路67之18號，因該房屋所有權嗣由案外人李慶鐘拍賣取得
    ，被告遷出未居住該處，李慶鐘遂向高雄市小港區戶政事務
    所申請將被告戶籍強制遷出，經戶政事務所依法受理申請後
    ，協請全國各戶政事務所、高雄市政府警察局小港分局、內
    政部警政署入出境管理局，及高雄市政府民政局協查，均查
    無被告之居住地址或出境紀錄，故於93年6 月8 日將被告之
    地址強制遷入現戶政事務所地址等情，均經本院依職權向高
    雄市小港戶政事務所函查屬實，且有該所94年3 月4 日高市
    小戶字第940001299 號函檢附被告全戶戶籍謄本、戶籍資料
    ，94年3 月18日高市小戶字第940001634 號函檢附住址變更
    戶籍登記申請書等相關資料在卷可稽。故被告遷移住所，未
    依法申報之原因，衡情應係因經濟能力不佳，家庭遭逢事故
    ，原居住房屋所有權已由他人拍賣取得緣故，應非係出於逃
    避兵役之意圖。此外，公訴人尚無法舉證證明被告具有逃避
    兵役之意圖，本院復查無其他積極證據證明被告犯罪，揆諸
    前開說明，自應諭知無罪之判決。
六、末按法院認為應科拘役、罰金或應諭知免刑或無罪之案件，
    被告經合法傳喚無正當理由不到庭者，得不待其陳述逕行判
    決，刑事訴訟法第306 條定有明文。本件被告經合法傳喚後
    無正當理由未到庭，有本院送達證書及刑事報到單附卷可證
    ，被告既經本院認定應判處無罪，爰不待被告到庭陳述，逕
    行一造辯論判決如主文。
據上論斷，應依刑事訴訟法第452 條、第306 條、第301 條第1
項，判決如主文。
本案經檢察官乙○○到庭執行職務。
中　　華　　民　　國　　94　　年　　7 　　月　　29　　日
                  刑事第七庭  審判長法  官  孫啟強
                                    法  官  卓立婷
                                    法  官  蔡川富
以上正本證明與原本無異。
如不服本判決，應於收受送達後10日內向本院提出上訴書狀。
中　　華　　民　　國　　94　　年　　7 　　月　　29　　日
　　　　　 　　　　　　　　　       書記官  邱秋珍
